臺灣高等法院臺中分院刑事判決　　　　　　　　　　九十三年度上訴字第九一六號
　　上　訴　人
　　即　被　告　乙○○
　　指定辯護人　丁○○
右上訴人因偽造有價證券等案件，不服台灣彰化地方法院九十三年度訴字第一三九號
，中華民國九十三年四月三十日第一審判決（起訴案號：台灣彰化地方法院檢察署九
十二年度偵字第四八一八號、九十三年度偵字第二一五號），提起上訴，本院判決如
左：
      主  文
上訴駁回。乙○○緩刑參年。
      事  實
一、乙○○於民國（下同）九十二年五月二十日下午四時許，在彰化縣二林鎮趙甲里
    新生國民小學南邊之觀音廟後方竹林內，拾獲原為丙○○所有，於九十二年四月
    十五日十時許，在彰化縣二林鎮○○路六七號前，遭黃振豐、周志霖（業經本院
    分別判處有期徒刑二年八月及三年八月）所搶奪而棄置於該處之白色皮包一只（
    內有國民身分證、駕照、臺灣企業銀行存摺二本、彰化縣二林鎮農會存摺二本、
    臺中商業銀行存摺一本、彰化縣二林鎮農會空白支票二十一張、信用卡六張、印
    章八枚、新台幣（下同）四萬五千元、行動電話二支及禮券（以上現金、行動電
    話、禮券業為黃振豐及周志霖留供己用，而未為乙○○所拾獲）），其見皮包內
    置放有空白支票，竟萌偽造該支票持以調借現金之貪念，意圖為自己不法之所有
    ，自該時、地起，將該只白色皮包予以侵占入己。乙○○隨即意圖供行使之用及
    為自己不法所有之意圖，並基於概括之犯意，先於同日不詳時間，在不詳地點，
    利用不知情有專門刻印技術之不詳姓名、年籍之人，偽刻「丙○○」之印章一枚
    （衡諸常情，一般人應無刻印之專門技術，應係委由有刻印技術之人代刻之），
    復於同日下午六時許，在其位於彰化縣二林鎮趙甲里鎮平巷五六號之住處，於侵
    占所得之票號為第ＦＡ0000000號支票上，填載面額為五萬元整、發票日
    為九十二年五月三十一日，並蓋用上述偽刻之「丙○○」印章於票面金額欄及發
    票人簽章欄處（該支票因發票金額書寫錯誤，而未完成偽造有價證券之行為），
    隨即於同日下午七時許，以電話聯繫不知情之張朋驛，佯稱欲以伊表姊之支票供
    作擔保，委請其代為調借現金，並相約於彰化縣二林鎮○○路上，交付上開支票
，然因該支票上之必要記載事項發票金額大寫書寫有誤，致影響該支票之效力，
    張朋驛乃要求需更換擔保之支票，乙○○為遂行其詐欺之犯行，乃先將該支票攜
    回住處撕毀丟棄，並於同日晚上八時許，在其上開住處，另於侵占所得之票號為
    第ＦＡ0000000號支票上，填載面額為五萬元整、發票日為九十二年五月
    三十一日，並蓋用上述偽刻之「丙○○」印章於票面金額欄及發票人簽章欄處，
    而偽造完成支票一紙，復於同日晚上九時許，在彰化縣二林鎮○○路上，持該偽
    造之支票接續委請張朋驛代為調借現金，張朋驛乃於翌日（即九十二年五月二十
    一日），持該偽造之支票代為向不知情之賴星章調借現金，致賴星章因而陷於錯
    誤，交付現金五萬元予張朋驛，張朋驛再於同年月二十二日，在彰化縣二林鎮趙
    甲里友人住處，轉交予乙○○；詎乙○○食髓知味，復賡續前揭概括之犯意，於
    同年月二十四日，在其上開住處，於侵占所得之票號為第ＦＡ0000000號
    支票上，以相同方式，偽造發票日為九十二年七月二十七日，面額為五萬元之支
    票一紙，並於同日，在彰化縣二林鎮挖仔附近之廟宇內，再次持該偽造支票委請
    張朋驛代為調借現金，嗣因上開第ＦＡ0000000號支票經提示後，丙○○
    始知其支票遭偽開，而報警處理，經警循線通知張朋驛，張朋驛始知上開支票均
    係偽造之支票，而未再將乙○○委請其調借之現款交付予乙○○，致此次乙○○
    因而未能詐得財物而未得逞，共計乙○○以上開方式所詐得之金額為五萬元。
二、案經被害人丙○○訴由彰化縣警察局二林分局報請臺灣彰化地方法院檢察官偵查
    起訴。
      理  由
一、訊據被告乙○○對於上開侵占離本人所持有之物及偽造有價證券之犯行，坦承不
    諱，核與證人即告訴人丙○○於原審法院審理時所證及證人張朋驛於偵查、原審
    法院審理時之證述相符，雖被告矢口否認有偽造丙○○印章及簽發ＦＡ0000
    000號支票是自己要對外詐財，辯稱：伊蓋用於支票上之「丙○○」印章，原
    即置放於上開白色皮包內，為伊在彰化縣二林鎮趙甲里新生國民小學南邊之觀音
    廟後方竹林內一併拾獲，且伊蓋用之後即又放回白色皮包內，ＦＡ000000
    0號支票是張朋驛向伊借的云云。惟查：偽造之第ＦＡ0000000號、第Ｆ
    Ａ0000000號支票上發票人簽章欄及發票金額欄內所蓋用之丙○○方形印
    章，並非丙○○所有等情，業據證人即告訴人丙○○於原審法院審理時證述明確
    （見原審卷第四十四頁至第四十八頁筆錄），且證人丙○○留存於彰化縣二林鎮
    農會第一一—六九七七六０號之支票存款帳戶之印鑑章，係屬圓形印章，而非方
    形印章；其字體係屬隸書，而非楷書，亦有二林鎮農會九十三年四月一日二鎮農
    信字第一二五六號函暨所檢附之彰化縣二林鎮農會存款印鑑卡在卷可憑（附於原
    審卷第三十八頁至第三十九頁）。參以被告於侵占丙○○之支票後，旋即在侵占
    所得之支票上，填載金額與發票日，可知其意在行使該等支票，而發票人之簽章
    為發票之必要行為，若被告未偽造丙○○之印章，自無法達到行使支票之目的，
    ，況被告於原審法院審理時亦自承：伊帶同警員至其上開住處所查獲之伊所拾獲
    之上開白色皮包內，經清點並無任何丙○○之印章等語（見原審卷第六十四頁背
    面筆錄），核與證人即警員許仕傑於原審法院審理時結證：卷附支票影本（均附
    於偵查卷中（未編頁數））上所示之丙○○印文四枚，伊確定並未在所查獲之八
    顆印章內，因伊先核對所查獲之八顆印章印文，並未發現有以「丙○○」為印文
    之印章，之後又再詢問被害人，被害人亦說皮包內沒有其所有之印章，均是客戶
    之印章，且伊確認過，查獲之皮包內僅有上開八顆印章，並未有其他印章，被告
    亦表示所拾獲之物均置放在皮包內等語（見原審卷第四十九頁至第五十一頁筆錄
    ）相符合，被告確有委請不知情之刻印人員偽刻丙○○印章之事實，應堪認定，
    次查被告於偵查中亦供稱：交二張票給張朋驛，第一張有借到錢，第二張交付後
    他沒有告訴我有無借到錢等語（見四八一八號偵查卷九十二年十二月八日筆錄）
    ，核與證人張朋驛於原審結稱：乙○○交付之ＦＡ0000000及ＦＡ000
    0000號支票均是託伊週轉等語相符，足見被告上開所辯，與事實不符，不足
    採信，此外，復有遺失票據申報書、掛失止付票據提示人資料查報表、退票理由
    單、經偽造如附表所示之支票影本二紙、贓物認領保管單一紙、照片六幀在卷可
    稽（以上均附於偵查卷中（未編頁數）），從而，本件事證已臻明確，被告上開
    犯行，應堪認定。
二、按刑法第三百三十七條所謂離本人所持有之物，係指物之離其持有，非出於本人
    之意思者而言，最高法院五十年台上字第二０三一號判例參照，查本件被告所拾
    獲之丙○○所有之白色皮包一只，係由另案被告黃振豐及周志霖搶奪後，復棄置
    於上開觀音廟後方竹林內，確係非出於丙○○本人之意思者而離其所持有，被告
    將之予以侵占入己，自該當於刑法第三百三十七條之侵占離本人所持有之物罪；
    又按行使偽造有價證券，以取得票面價值之對價，固不另論詐欺罪（參最高法院
    二十五年上字第一八一四號判例），但如以偽造之有價證券供作擔保或作為新債
    清償而借款，則其借款行為，為行使偽造有價證券以外之另一行為，其間有方法
    結果關係，應論以詐欺罪之牽連犯，最高法院九十一年台上字第七五一０號、八
    十八年度台上字第四一三六號、八十七年度台上字第一七八四號、八十六年度台
    上字第四六一０號、八十二年度台上字第四一一二號裁判可資參照，本件被告偽
    造前開第ＦＡ0000000號、第ＦＡ0000000號支票後，委由不知情
    之張朋驛，以該等偽造之支票供作擔保，持向第三人調借現金花用，則其借款行
    為，係行使偽造有價證券以外之另一行為，應另論以詐欺罪之牽連犯，核被告所
    為，係犯刑法第三百三十七條之侵占離本人所持有之物罪、第二百零一條第一項
    之偽造有價證券罪及第三百三十九條第一項之詐欺取財罪（第二次係詐欺未遂）
    。被告委由不知情之刻印人偽刻丙○○印章及偽造支票後，利用不知情之張朋驛
    持以向他人調借現金，均為間接正犯。又被告私刻丙○○之印章，復持以偽造支
    票，係偽造有價證券之階段行為，包括於偽造有價證券行為之內（參最高法院四
    十三年台非字第四五號判例意旨），而被告意圖供行使之用而偽造有價證券後，
    委由不知情之張朋驛持以調借現金花用，其行使之輕度行為應為偽造之重度行為
    吸收，均不另論科。再查被告於九十二年五月二十日，先持偽造之第ＦＡ000
    0000號支票，委請不知情之張朋驛代為調借現金，然因該支票上之必要記載
    事項發票金額大寫書寫有誤，致影響該支票之效力，而於同日，再持偽造之第Ｆ
    Ａ0000000號支票，委請張朋驛代為調借現金，雖外觀上有數舉動，且各
    舉動進行之時間有差距，然各該舉動係於密切接近之時間實施，侵害同一法益，
    且各行為之獨立性極為薄弱，依一般社會健全觀念，難以強行分開，在刑法評價
    上，應視為數個舉動之接續施行，而包括視為一詐欺行為（最高法院八十六年台
    上字第三二九五號判例意旨參照）。被告先後二次偽造有價證券及詐欺之犯行，
    均時間緊接，所犯均係構成要件相同之罪，顯係各基於概括犯意反覆為之，均為
    連續犯，依刑法第五十六條規定，各以一偽造有價證券及詐欺取財既遂罪論，並
    均加重其刑。另查被告係見其所拾獲之白色皮包內置放有空白支票，乃萌偽造支
    票持以調借現金之貪念，而將該只皮包予以侵占入己，已如前述，是其所犯上開
    侵占離本人所持有之物罪、偽造有價證券罪及詐欺罪間，有方法結果之牽連關係
    ，依刑法第五十五條之規定，從一較重之偽造有價證券罪處斷，公訴人認被告所
    犯侵占離本人所持有之物罪與偽造有價證券罪，係分別起意，容有未恰；又公訴
    人就被告所犯詐欺罪之部分，雖未起訴，然與已起訴之偽造有價證券罪部分，有
    裁判上一罪之關係，本院自應併予以審理。原審斟酌被告所犯之偽造有價證券罪
    之最低法定本刑為三年以上有期徒刑，而被告係一時失慮，始偽造上開支票，所
    為固甚不該，惟念及被告係因疾病纏身，無法正常工作，始犯此重罪，依其犯罪
    之情節與大量偽造有價證券，四處流通以擾亂金融秩序之經濟犯罪顯有不同，若
    科以最低之法定刑仍嫌過重，客觀上顯可憫恕，爰依刑法第五十九條規定，酌量
    減輕其刑，並審酌被告僅為一己之私利，偽造有價證券持以調借現金，足生損害
    於有價證券之公共信用及交易安全，考量其所詐得金額並非甚鉅，告訴人亦表示
    願意原諒被告，被告犯罪後坦承大部分犯行，態度尚佳暨其素行、生活狀況、智
    識程度等一切情狀，依刑法第五十六條、第二百零一條第一項、第三百三十七條
    、第三百三十九條第一項、第五十五條，判處有期徒刑一年十月，至偽造如附表
    所示之支票二紙（含丙○○印文四枚），依刑法第二百零五條之規定宣告沒收（
    偽造之支票既經沒收，其上偽造之丙○○印文四枚，自無庸再另諭知沒收）。另
    被告利用不知情之刻印人員所偽造之「丙○○」印章一枚，依刑法第二百十九條
    規定宣告沒收。另被告所偽造之票號為第ＦＡ0000000號、面額為五萬元
    整、發票日為九十二年五月三十一日、發票人為丙○○之支票一紙，因發票金額
    大寫書寫錯誤，致影響該票據之效力，而屬未偽造完成之有價證券，自無刑法第
    二百零五條之適用，應回歸適用刑法第三十八條（參最高法院七十九年度台上字
    第四一五０號裁判意旨），況該支票並未扣案，且據被告供承業已撕毀丟棄，顯
    已滅失，爰不予宣告沒收，核其認事、用法、量刑均無不當，被告以原審量刑過
    重為由上訴並無理由，應予駁回，又被告未曾受有期徒刑以上刑之宣告，有卷附
    台灣高等法院被告全國前案紀錄表在卷可考，犯後深表悔誤，經此偵審教訓，應
    知警惕諒無再犯之虞，本院認本件所宣告之刑，以暫不執行為適當，併諭知緩刑
    參年，以勵自新。
三、公訴意旨另以：被告乙○○基於概括犯意，以丙○○為發票人偽造支票一紙（應
    係指偽造票號為第ＦＡ0000000號之支票），持以委請不知情之張朋驛代
    為調借現金，嗣因書寫有誤，而將該支票取回，換以票號為第ＦＡ000000
    0號之偽造支票，因認被告此部分亦涉有刑法第二百零一條第一項之偽造有價證
    券罪嫌。按犯罪事實應依證據認定之，無證據不得認定其犯罪事實，刑事訴訟法
    第一百五十四第二項條定有明文。又刑法第二百零一條第一項規定之偽造有價證
    券罪，並未有處罰未遂犯之明文，而支票之發票人、發票日、金額為絕對應記載
    事項，苟欠缺應記載事項之一者，除有票據法第十一條第二項未完成票據法則之
    適用外，該支票為無效之票據，此觀之票據法第十一條前段、第一百二十五條之
    規定甚明，最高法院八十五年度台上字第三七二九號裁判可資參照；再支票上金
    額之記載，係屬不得改寫之事項，故若支票金額書寫有誤，該支票自屬無效之票
    據，此觀之票據法第十一條第三項規定亦明。經查：本件被告雖於九十二年五月
    二十日下午六時許，在其位於彰化縣二林鎮趙甲里鎮平巷五六號之住處，於侵占
    所得之票號為第ＦＡ0000000號支票上，填載面額為五萬元整、發票日為
    九十二年五月三十一日，並蓋用上開偽刻之「丙○○」印章於票面金額欄及發票
    人簽章欄處，而偽造支票一紙，然該張支票之票面金額書寫錯誤，業據證人張朋
    驛證述綦詳，揆諸前揭說明，被告上開偽造有價證券之行為，未達既遂之階段，
    自難遽以刑法第二百零一條第一項規定之偽造有價證券罪相繩，此外，復無其他
    積極證據，足證被告此部分犯有公訴人所指之偽造有價證券犯行，因公訴意旨認
    與前開論科刑部分有連續犯及牽連犯之裁判上一罪關係，爰不另為無罪之諭知。
四、據上論斷，應依刑事訴訟法第三百六十八條、刑法第七十四條第一款，判決如主
    文。
本案經檢察官甲○○到庭執行職務。
中     華     民     國     九十三     年      八      月     十二      日
                                   臺灣高等法院臺中分院刑事第九庭
                                         審判長法  官  陳  筱  珮
     法  官  趙  春  碧
                                               法  官  康  應  龍
右正本證明與原本無異。
如不服本判決應於收受送達後十日內向本院提出上訴書狀，其未敘述上訴之理由者並
得於提起上訴後十日內向本院補提理由書（均須按他造當事人之人數附繕本）。
                                               書記官  黃  薰  慧
中     華     民     國     九十三     年      八      月     十三      日
                                                                        Ｆ
附表：
┌─┬─────┬──────┬─────┬───┬──────┬──────┐
│  │ 票據號碼 │ 發票日期   │ 發票金額 │發票人│  付款銀行  │戶名、帳號  │
│  │          │ （民國）   │（新台幣）│      │            │            │
├─┼─────┼──────┼─────┼───┼──────┼──────┤
│  │ＦＡ二五一│九十二年五月│五萬元    │丙○○│二林鎮農會  │丙○○、一一│
│一│六八八一號│三十一日    │          │      │信用部      │０六九七七六│
│  │          │ │          │      │            │０號        │
├─┼─────┼──────┼─────┼───┼──────┼──────┤
│  │ＦＡ二五一│九十二年七月│五萬元    │丙○○│二林鎮農會  │丙○○、一一│
│二│六八八三號│二十七日    │          │      │信用部      │０六九七七六│
│  │          │            │          │      │            │０號        │
└─┴─────┴──────┴─────┴───┴──────┴──────┘
                                                                      Ｆ
